【裁判字號】    95,簡上,441
【裁判日期】    950927
【裁判案由】    違反著作權法
【裁判全文】
臺灣高雄地方法院刑事判決             95年度簡上字第441號
上  訴  人
即  被  告  乙○○
            丙○○○
上列上訴人因違反著作權法案件，不服本院高雄簡易庭中華民國
95年3 月28日95年度簡字第1548號第一審判決（臺灣高雄地方法
院檢察署檢察官聲請簡易處刑案號：95年度偵字第3992號），提
起上訴，本院判決如下：
    主  文
上訴駁回。
    事實及理由
一、本案經本院審理結果，認第一審簡易判決認事用法及量刑均
    無不當，應予維持，並引用第一審簡易判決記載之犯罪事實
    、證據及理由（如附件）。
二、上訴人即被告乙○○、丙○○○上訴意旨均以：(一)本案扣案
    之多媒體電腦伴唱機內之「阿郎」、「世間人」、「紙雲煙
    」、「恆春的風」、「重出江湖」等5 首歌曲，藉由伴唱機
    所播出者係為輔佐一般人演唱之配樂，屬「錄音著作」，而
    非原有之「詞曲音樂著作」，故被告縱有以伴唱機撥放該五
    首歌曲，所侵害者亦非告訴人享有之「音樂著作」，而係他
    人以樂器演出後再加以錄音之「錄音著作」，另該機器內所
    附帶出現之歌詞則係配合音樂節奏所出現之字幕，為機器之
    展示結果，與人類有意識之身體動作（即「演出」）迥異，
    非屬著作權法第3 條第1 項第9 款之「公開演出」行為。(二)
    另按著作權法第37條第6 項規定，縱被告2 人利用電腦伴唱
    機公開演出該5 首歌曲之「音樂著作」，亦不適用同法第7
    章罰則之規定。(三)且該5 首詞曲雖經重製於該伴唱機內，亦
    無何證據證明確確曾為他人所點播並予公開演出。(四)況本案
    伴唱機係被告丙○○○自他人處購入後，再擺放於被告乙○
    ○開設之小吃店內，可見2 人確不知悉該5 首詞曲未經告訴
    人授權重致於伴唱機內，被告2 人主觀上並無侵害告訴人著
    作財產權之故意等語置辯。並均請求撤銷原判決，另為被告
    2 人無罪之諭知。
三、訊據被告2 人均不否認告訴人瑞影企業股份有限公司係上揭
    5 首詞曲音樂著作之著作財產權人，且均坦認本案電腦伴唱
    機係被告丙○○○自他人處購入後，再於民國95年1 月初某
    日起將之與被告乙○○共同擺設於被告乙○○所開設之「阿
    霖咱的店」小吃店內，以每首新臺幣（下同）10元之價格供
    客人點播，所得平分，另被告2 人均未取得告訴人受群公開
    演出之事實，惟均以上揭情詞置辯。經查：
  (一)本案五首歌曲中，「阿郎」、「世間人」、「紙雲煙」三首
    詞曲音樂著作係原始著作財產權人「豪記影視唱片有限公司
    」專屬授權告訴人瑞影公司以重製、散布、公開演出等權利
    ，授權期間分別自94年1 月16日起至95年1 月15日止、自94
    年5 月21日起至95年5 月20日止、自94年6 月10日起至95年
    6 月9 日止；另「重出江湖」、「恆春的風」二首詞曲音樂
    著作則係原始著作財產權人「迪笙國際多媒體有限公司」專
    屬授權告訴人瑞影公司以重製、散布、公開演出等權利，授
    權期間則均自94年1 月27日起至95年1 月26日止，此業據被
    告2 人所不否認，並有告訴人所提「獨家發行權暨專屬授權
    證明書」2 紙在卷可資佐證，故告訴人確為本案五首音樂著
    作之著作財產權人，自堪信為真實。
  (二)按著作權法第5 條第1 項第2 款所稱之「音樂著作」，係指
    以音或旋律加以表現之著作，包括曲譜、歌詞及其他之音樂
    著作，均屬之。故音樂著作，不限於以音階、節奏、和聲為
    要素之樂曲，與樂曲同時利用之音所表現之歌詞，只要該樂
    曲及歌詞均具有原創性，均屬音樂著作。而同法第5 條第1
    項第8 款所稱之「錄音著作」，則係指藉機械或設備表現系
    列聲音而能附著於任何媒介物上之著作，然附著於「音樂著
    作」之一系列聲音表現，縱藉資訊儲存或播放設備而予留存
    或播送，然該聲音因非單純藉該資訊儲存或播放設備所表現
    而具有原創性，實係因該樂曲或歌詞之本身有其原創性而應
    受著作權法保護，故應認係「音樂著作」之一部分，並非「
    錄音著作」。再所謂「公開演出」，係指以演技、舞蹈、歌
    唱、彈奏樂器或其他方法，向現場之公眾傳達著作內容。以
    擴音器或其他器材將原播送之聲音或影像，向公眾傳達者，
    亦屬於公開演出，此觀著作權法第3 條第1 項第9 款規定自
    明。是故將樂曲或歌詞之「音樂著作」，藉由現場唱演之方
    式向公眾傳達者，屬「公開演出」固無疑問；縱係藉由電腦
    伴唱機等資訊儲存或播放設備，將他人唱演該樂曲或歌詞之
    聲音再向公眾傳達，亦屬對該「音樂著作」之「公開演出」
    ，亦甚明確。是故被告2 人或辯稱該電腦伴唱機內儲存之5
    首詞曲，係屬「錄音著作」而非「音樂著作」；或辯稱歌詞
    字幕係配合音樂節奏所出現，故非公開「演出」云云，均非
    可採。
  (三)再著作權法第37條第6 項固規定：「音樂著作經授權重置於
    電腦伴唱機者，利用人利用該電腦伴唱機公開演出該著作，
    不適用第七章（即罰則）規定。但屬於著作權仲介團體管理
    之音樂著作，不在此限」。即倘本案5 首「音樂著作」並非
    屬於著作權仲介團體所管理之音樂著作，且又確經著作財產
    權人即告訴人授權重製於電腦伴唱機者，則被告2 人利用該
    電腦伴唱機公開演出者，則不予處罰，倘該音樂著作係屬著
    作權仲介團體所管理者，則不論告訴人有無授權重製，倘未
    取得該著作權仲介團體所授權，則有罰則之適用。查本案告
    訴人雖自承並未加入著作權仲介團體，本案5 首音樂著作亦
    非著作權仲介團體所管理，然亦陳稱並未授權他人將其享有
    之本案5 首音樂著作重製於該電腦伴唱機內，被告2 人對此
    亦不否認，且又無其他證據可證告訴人確有授權行為，足見
    該電腦伴唱機內儲存之本案5 首音樂著作之資訊，確屬非法
    重製。是即與上揭著作權法第37條第6 項前段所定不適用該
    法第7 章罰則之規定，洵不相符，被告2 人上揭辯詞，亦非
    可採。
  (四)再按電腦伴唱機內歌曲，供客人點唱牟利，而該電腦伴唱機
    ，是否曾經他人點播並公開演唱，並不會留任何紀錄，因該
    餐飲場所出入之客人應甚多，且無庸表示其身分，自無從得
    知何人曾以該電腦伴唱機點唱何歌曲，再該電腦伴唱機中有
    數千首歌曲灌入其中，此觀扣案之點歌簿即明，則告訴人或
    警員前往查獲時得以遇見恰有客人點唱本件5 首歌曲之機率
    實極低微，倘必以當場查獲客人演唱該5 首歌曲始足以認定
    其犯行，則著作權法所欲保障之公開演出之權利，即無從實
    現，被告2 人既有共同自95年1 月初起至同月17日被查獲時
    止擺放該伴唱機於被告乙○○開設之小吃店內，則在該長達
    數星期之期間內確有以該伴唱機供不特定之客人公開演唱之
    行為，況本案5 首歌曲之點唱順序在扣案之點歌本上均列於
    「精選新曲」頁面下，均在該點歌本之前面頁次，此經本院
    當庭勘驗該點歌本（點歌目錄簿）之內頁明確，有勘驗筆錄
    1 紙可證。衡諸一般常情，點播之客人應會自點歌本內所列
    之新歌先予點唱，是足以推論於該期間曾有客人點唱該歌曲
    而公開演出，自不以當場查獲有客人點唱為必要。被告2 人
    辯稱沒有客人點唱過乙節，顯係屬卸責之詞，不足採信。
  (五)再查，被告丙○○○前於94年間亦因違反著作權法案件經台
    灣高雄地方法院檢察署檢察官以該署94年度偵字第1796 9號
    提起公訴，被告在該案中經查獲侵害告訴人瑞影公司著作財
    產權之六首音樂著作，其中有一首為「重出江湖」，與本案
    之「重出江湖」係屬相同（然被告在該案之犯罪時間與本案
    毫不相同，並非同一案件；嗣被告在該案審判中與告訴人瑞
    影公司達成和解，經瑞影公司撤回告訴後，本院於94年12月
    30 日 以94年度易字第2126號判決不受理確定），亦徵被告
    丙○○○就其侵害告訴人瑞影公司之著作財產權之事實，當
    屬知情。況經本院勘驗扣案之點歌目錄簿，結果為：本案5
    首音樂著作中，「恆春的風」（點播號碼為26485 號）、「
    重出江湖」（點播號碼為26487 號）等二首歌曲係列於告訴
    人即瑞影公司之歌曲表頁下；另「阿郎」（點播號碼為
    26244 號）、「世間人」（點播號碼為26427 號）、「紙雲
    煙」（點播號碼為26429 號）等三首歌曲，則列於「弘音多
    媒體科技股份有限公司」歌曲表頁下（此經告訴代理人當庭
    自陳因弘音公司係告訴人瑞影公司之前身，且又已自原始著
    作財產權人「豪記影視唱片有限公司」取得專屬授權，亦如
    前述）。而該點歌目錄簿內之頁面，均為影印頁。另上揭瑞
    影公司歌曲表頁面下方亦已記載「本集歌曲均經合法授權重
    製，可於公開場所使用，但應事先支付公開演出費，取得授
    權後始可公開使用」等語，此有上開勘驗筆錄1 紙可佐，即
    已明確記載該三首歌曲未經告訴人瑞影公司授權得公開演出
    之旨。況被告2 人係藉擺放該電腦伴唱機供客人以每首10元
    之價格點唱為營生工具，自應對該伴唱機內所儲存、隨時可
    能為客人點播而公開演出之音樂著作，究竟有無得到著作財
    產權人之授權乙事，較一般人負更高之注意義務，並應盡一
    切之調查能事詳加查證，如何能以從未查證即諉稱全然不知
    未獲告訴人授權。綜上，被告2 人辯稱毫不知悉告訴人為授
    權公開演出本案五首音樂著作云云，無非臨訟卸責之詞，亦
    非可採。
四、本件原審認被告罪證明確，並審酌被告2 人不尊重他人智慧
    之結晶，擅自侵害他人智慧財產權，並由此獲取利益，致告
    訴人公司財產受損外，亦嚴重影響國家之國際視聽及形象，
    惟其侵害被害人詞曲之數量不多，營利之時間不長，獲利不
    大等一切情狀，依刑事訴訟法第449 條第1 項、第450 條第
    1 項、第454 條第2 項、著作權法第92條、第98條前段、修
    正前刑法第28條、第41條第1 項前段、廢止前刑法第56條、
    修正前罰金罰鍰提高標準條例第1 條前段、廢止前同條例第
    2 條之規定，分別量處被告2 人各拘役55日，並均諭知易科
    罰金之折算標準，並諭知沒收扣案之多媒體電腦伴唱機1 台
    及點歌目錄簿1 本，其認事用法，核無不合，量刑亦屬允當
    。被告2 人猶執前詞，提起上訴，自屬無理由，應予駁回。
五、末按行為後法律有變更者，依修正前刑法第2 條第1 項之規
    定，以適用裁判時法為原則，如行為時法有利於行為人，則
    例外適用行為時法；依修正後刑法第2 條第1 項規定，以適
    用行為時法為原則，惟如裁判時法有利於行為人，則例外適
    用裁判時法。原審係於95年7 月1 日新法實施前判決，關於
    易科罰金之部分雖未及比較適用新舊法，然被告上訴後，經
    本院比較新舊法之結果，均仍應適用行為時法，則原審判決
    適用行為時法即無不當，自不構成撤銷之事由，併此敘明。
六、據上論斷，應依刑事訴訟法第455 條之1 第1 項、第3 項、
    第368條、第373 條，判決如主文。
本案經檢察官甲○○到庭執行職務。
中    華    民    國    95    年    9     月    27    日
              刑事第十四庭審判長法  官  蔡廣昇
                                法  官  謝雨真
                                法  官  紀凱峰
以上正本證明與原本無異。
不得上訴。
中    華    民    國    95    年    9     月    27    日
                                書記官  黃進遠
附表：刑法修正施行後新舊法之比較適用
說明：一、【新法】：九十四年一月七日修正，同年二月二日
           公布，九十五年七月一日施行之刑法。
          【舊法】：九十四年一月七日修正，同年二月二日
           公布，九十五年七月一日施行前之刑法。
      二、【最高法院決議】：最高法院九十五年五月二十三
           日第八次刑事庭會議決議。
      三、【高院座談會決議】：臺灣高等法院暨所屬法院九
           因應新修正刑法施行座談會研討結果。
┌──┬──┬───────────┬──┬────────────┐
│編號│條號│新法                  │比較│理由                    │
│    │    ├───────────┤    │                        │
│    │    │舊法                  │結果│                        │
├──┼──┼───────────┼──┼────────────┤
│1   │41  │新條文                │    │(一) 舊法第四十一條第一項 │
│    │    │I 犯最重本刑為五年以 │    │   前段規定，犯最重本刑 │
│    │    │   下有期徒刑以下之刑 │    │   為五年以下有期徒刑以 │
│    │    │   之罪，而受六個月以 │    │   下之刑之罪，而受六個 │
│    │    │   下有期徒刑或拘役之 │    │   月以下有期徒刑或拘役 │
│    │    │   宣告者，得以新臺幣 │    │   之宣告，因身體、教育 │
│    │    │   一千元、二千元或三 │    │   、職業、家庭之關係或 │
│    │    │   千元折算一日，易科 │    │   其他正當事由，執行顯 │
│    │    │   罰金。但確因不執行 │    │   有困難者，得以一元以 │
│    │    │   所宣告之刑，難收矯 │    │   上三元以下折算一日， │
│    │    │   正之效，或難以維持 │    │   易科罰金（依罰金罰鍰 │
│    │    │   法秩序者，不在此限 │    │   提高標準條例廢止前第 │
│    │    │   。                 │    │   二條規定，就其原定數 │
│    │    │II 前項規定於數罪併罰 │    │   額提高為一百倍折算一 │
│    │    │   ，其應執行之刑未逾 │    │   日，即銀元一百、二百 │
│    │    │   六月者，亦適用之。 │    │   、三百元折算一日，換 │
│    │    │                      │    │   算成新台幣即三百、六 │
│    │    │                      │    │   百、九百元折算一日） │
│    │    ├───────────┼──┤   。修正後則提高為以新 │
│    │    │舊條文                │ˇ  │   台幣一千、二千、三千 │
│    │    │I 犯最重本刑為五年以 │    │   元折算一日，比較新舊 │
│    │    │   下有期徒刑以下之刑 │    │   法之適用結果，以修正 │
│    │    │   之罪，而受六個月以 │    │   前之規定，較有利於行 │
│    │    │   下有期徒刑或拘役之 │    │   為人，應新刑法第二條 │
│    │    │   宣告，因身體、教育 │    │   第一項之規定，應適用 │
│    │    │   、職業、家庭之關係 │    │   修正前之規定。（最高 │
│    │    │   或其他正當事由，執 │    │   法院決議第三點(一)參照 │
│    │    │   行顯有困難者，得以 │    │   ）。                 │
│    │    │   一元以上三元以下折 │    │(二) 新法施行前犯併合處罰 │
│    │    │   算一日，易科罰金。 │    │   數罪中之一罪，且該數 │
│    │    │   但確因不執行所宣告 │    │   罪均該當刑法第四十一 │
│    │    │   之刑，難收矯正之效 │    │   條第一項得易科罰金之 │
│    │    │   ，或難以維持法秩序 │    │   規定者，其新舊法之適 │
│    │    │   ，不在此限。       │    │   用：                 │
│    │    │Π 併合處罰之數罪，均 │    │   新刑法施行法第三條之 │
│    │    │   有前項情形，其應執 │    │   一第三項規定，於九十 │
│    │    │   行之刑逾六月者，亦 │    │   四年七月一日刑法修正 │
│    │    │   同。               │    │   施行前犯併合處罰數罪 │
│    │    │                      │    │   中之一罪，且該數罪均 │
│    │    │                      │    │   符合第四十一條第一項 │
│    │    │                      │    │   得易科罰金之規定者， │
│    │    │                      │    │   適用九十年一月四日修 │
│    │    │                      │    │   正之刑法第四十一條第 │
│    │    │                      │    │   二項規定，即適用舊法 │
│    │    │                      │    │   第四十一條第二項之規 │
│    │    │                      │    │   定（即應執行之刑逾六 │
│    │    │                      │    │   月者，應得易科罰金） │
│    │    │                      │    │   ，以利受刑人。       │
└──┴──┴───────────┴──┴────────────┘


司法院資訊處製作；財團法人民間司法改革基金會備份。
